【裁判字號】    97,上易,202
【裁判日期】    971112
【裁判案由】    第三人異議之訴
【裁判全文】
臺灣高等法院高雄分院民事判決         97年度上易字第202號
上  訴  人  合作金庫商業銀行股份有限公司
法定代理人  丙○○
訴訟代理人  戊○○
            乙○○
被  上訴人  甲○○
訴訟代理人  許明德律師
            鄭勝智律師
上列當事人間請求第三人異議之訴事件，上訴人對於民國97年6
月5 日臺灣屏東地方法院96年度訴字第299 號第一審判決提起上
訴，本院於97年11月5日言詞辯論終結，判決如下：
    主  文
上訴駁回。
第二審訴訟費用由上訴人負擔。
    事 實 及 理 由
一、被上訴人起訴主張：
  (一)緣屏東縣長治鄉○○段1102地號土地（下稱系爭土地）之所
    有權人丁○○，前以該土地及坐落其上重測前1231建號（面
    積168.92平方公尺，現192 建號）之建物，設定抵押權予其
    債權人即上訴人在案。嗣債權人因清償債務事件，向原審聲
    請強制執行，經原審以96年度執字第3156號強制執行在案。
  (二)詎原審查封時，除上開設定抵押權之房、地外，竟將如原判
    決附圖（下稱附圖）所示A 部分面積326.75平方公尺，被上
    訴人所出資興建之鋼骨鐵皮廠房（下稱系爭廠房）併予查封
    ，並公告拍賣中。按未經辦理保存登記之房屋，屬原始建築
    人所有（最高法院59年台上字第1567號判決意旨參照）。又
    房屋之原始取得，係指出資建築房屋，不基於他人既存權利
    ，而獨立取得房屋所有權而言（最高法院69年台上字第1581
    號判決意旨可參）。且所稱原始取得人，當指實際出資建築
    之人而言，非謂僅聲請及獲准建築之人，即係原始取得人（
    最高法院60年台上字第1181號判決意旨足參）。
  (三)系爭廠房為被上訴人向地主丁○○承租系爭土地後，自行出
    資所興建，與毗鄰之已保存登記房屋暨其邊緣加蓋之石棉瓦
    棚，雖均相鄰，惟並不互屬，且有各自獨立之出口，甚至房
    屋前之空地亦有圍牆隔開，臨路之大門亦有各自之門柱及門
    燈，被上訴人所承租之範圍，係供被上訴人經營之「賢德重
    機保養場」使用。系爭廠房既屬被上訴人所有，則上訴人自
    無查封執行之權利，爰依強制執行法第15條規定提起本訴等
    語。並聲明：原審96年度執字第3156號清償債務強制執行事
    件，就坐落屏東縣長治鄉○○段1102號土地上如附圖所示A
    部分面積326.75平方公尺之鋼骨鐵皮廠房，所為之強制執行
    程序應予撤銷。原審為被上訴人勝訴之判決。被上訴人於本
    院答辯聲明如主文所示。
二、上訴人則以：被上訴人所提出之20張照片，並未能證明系爭
    廠房係其出資所建造，且其所提出之租金與工程款收據，並
    非正式之收據，可能係事後偽造，又由林務局農林航空測量
    所民國89年拍攝之航攝影像圖所顯示系爭廠房屋頂即已存在
    ，足見系爭廠房非被上訴人於93年間始向地主租地再於其上
    雇工新建。被上訴人主張為其所建，並非事實。且民法第87
    7 條規定土地所有人於設定抵押權後，在抵押之土地上營造
    建築物者，抵押權人於必要時，得將其建築物與土地併付拍
    賣。是系爭廠房係於設定抵押權後所增建，自應一併拍賣等
    語資為抗辯。並聲明：被上訴人之訴駁回。原審為上訴人敗
    訴之判決，上訴人於本院聲明：(一)原判決廢棄。(二)被上訴人
    在第一審之訴駁回。
三、被上訴人主張系爭土地之所有權人即債務人丁○○，前以該
    土地及坐落其上重測前1231建號（面積168.92平方公尺，現
    192 建號）之建物，設定抵押權予其債權人即上訴人。嗣上
    訴人因清償債務事件向原審聲請強制執行，經原審以96年度
    執字第3156號強制執行在案。而原審查封時，除上開設定抵
    押權之房、地外，亦將系爭廠房併予查封，並公告拍賣中。
    系爭廠房與毗鄰之已保存登記房屋即192 建號建物，暨其邊
    緣加蓋之石棉瓦棚，雖均相鄰，惟並不互屬，且有各自獨立
    之出口，房屋前之空地亦有圍牆隔開，臨路之大門亦有各自
    之門柱及門燈等事實，業據提出建物測量成果圖、相片、系
    爭土地及建物登記第二類謄本等文件為證（見原審卷第5 至
    11頁、第41至45頁），且為上訴人所不爭執，復經原審依職
    權調閱該院上開強制執行卷宗查核屬實，及於民國97年2 月
    1 日會同屏東縣屏東地政事務所測量員至現場勘驗無訛，製
    有勘驗筆錄及如附圖所示之建物測量成果圖各1 份可稽（見
    原審卷第86、89頁），堪信為真實。
四、被上訴人主張系爭廠房係其向債務人丁○○承租系爭土地後
    ，自行出資所興建，故為其所有，上訴人無查封執行之權利
    等情，則為上訴人所否認，並以前詞置辯。經查兩造之爭點
    為：(一)系爭廠房是否為被上訴人出資所興建？(二)系爭廠房是
    否為獨立之定著物？(三)被上訴人訴請撤銷系爭廠房之強制執
    行程序，有無理由？茲分別論述如下：
五、系爭廠房是否為上訴人出資所興建？
  (一)被上訴人主張系爭廠房為其所出資興建，故係其所有一節，
    業據提出承諾書、估價單（含搭蓋位置圖）及工程款收據等
    文件影本為證（見原審卷第37、38、53頁及第55至59頁），
    且經原審當庭核對與原本均屬相符（見原審卷第27、82頁）
    。上訴人雖抗辯上開工程款收據為被上訴人事後所造假，並
    提出切結書1 份為證（見原審卷第33頁）。然觀之被上訴人
    所提出之上開證物原本及證物所載內容，並未發現有何可疑
    為被上訴人臨訟所製作之處，而上訴人亦未就所主張被上訴
    人事後造假前開收據之積極事實舉證以實其說，其此部分所
    辯自難採信。至切結書部分，徵之192 號建物（重測前為12
    31建號，見本卷第41頁之登記謄本所載）之北、西、南邊，
    亦有未保存登記之建物，即如附圖所示之B 部分建物（面積
    251.47平方公尺）所包圍，是該切結書中所記載「另行搭建
    之建築物，並未辦理保存登記」之「建築物」，極有可能係
    指上開B 部分建物，故上訴人舉此份切結書，欲認定系爭廠
    房為所記載之「未辦理保存登記建物」，藉以證明系爭廠房
    為債務人丁○○所出資搭建，而非被上訴人所出資搭蓋之事
    實，顯屬率斷，故此份切結書尚不得作為系爭廠房非被上訴
    人出資搭建之證據。
  (二)另被上訴人主張系爭土地為其向債務人丁○○所承租一事，
    亦據其提出土地租賃合約及租金收據影本各1 份為證（見原
    審第36、54頁），且經原審當庭核對與原本均為相符（見原
    審卷第27、82頁）。上訴人雖以上開租金收據為被上訴人事
    後所造假等語置辯，並提出切結書1 份為證；惟被上訴人主
    張其支付租金之資金來源，係工作收入之現金陸續所累積，
    非自銀行提領或以支票給付等語，而上訴人並未能就其所主
    張被上訴人事後假造上開租金收據之積極事實舉證以實其說
    ，故其此部分僅係空言抗辯，應不足採。至切結書部分，因
    此份切結書為債務人丁○○於83年9 月5 日所簽立，而上開
    租約係94年1 月10日所簽訂，且依承諾書所載，被上訴人最
    早係於93年6 月間始佔有系爭土地做為搭建系爭廠房之用，
    是此份切結書簽立當時，債務人丁○○的確無將系爭土地出
    租予被上訴人，或由被上訴人佔有等情事，被上訴人之租地
    建屋既在簽訂切結書之後，自不能依切結書而指上開租約為
    不實在。故上訴人此部分所辯亦非可採。至上訴人雖又於本
    院抗辯稱：由林務局農林航空測量所拍攝之89年至95年間系
    爭廠房之航攝影像圖觀之，其屋頂自89年迄今均未改變，由
    此可證明系爭廠房早已存在，而非被上訴人93年間始向地主
    租地雇工新建云云，惟按當事人不得於二審提出新攻擊防禦
    方法，違反該規定者，第二審法院應駁回之，民事訴訟法第
    447 條定有明文，上訴人於本審始提出上開航攝影像圖，已
    與上開規定有違，自不應准許，此外該航攝影像圖係自高空
    拍攝，僅有屋頂單純影像，並非就整棟建物為之拍照，亦難
    以屋頂影像遽認系爭建物於89年即已存在，上訴人所辯亦非
    足採。
  (三)綜上所述系爭廠房堪認為被上訴人出資興建，為其所有。
六、系爭廠房是否為獨立之定著物？
  (一)按「民法第66條第1 項所謂定著物，係指非土地之構成部分
    ，繼續附著於土地，而達一定經濟上目的，不易移動其所在
    之物而言。」（最高法院76年台上字第1969號判決要旨參照
    ）。次按「已足避風雨，可達經濟上使用目的之建物，固屬
    民法第66條第1 項所指土地之定著物，但所謂可達經濟上使
    用之目的，係指該建物，得獨立為交易及使用之客體而言。
    」、「新建之房屋無論已未全部完工，倘依現狀已足避風雨
    可達經濟上使用之目的，即屬土地之定著物，而為民法上所
    指之不動產。」、「辦理房屋所有權登記，應以該房屋已足
    避風兩，可達經濟上使用之目的，屬於土地之定著物，得為
    所有權之客體者為限，此就物權之客體，應具獨立性之觀點
    而言。」（最高法院75年台上字第2027號、77年台上字第79
    0 號及76年台上字第665 號判決要旨均可供參）。
  (二)經查，系爭廠房周圍有3 面鐵皮牆壁，屋頂亦為鐵皮，廠房
    前方係混凝土基座包覆鋼骨所搭蓋，周圍亦係鋼骨所支撐，
    顯難以拆除，且有獨立之出入口，西邊與192 號建物間有圍
    牆隔開，而192 號建物之屋頂為石棉瓦材質，高度與系爭廠
    房之屋頂不同，兩者屋頂並未相連等情，業經原審勘驗屬實
    ，有上開勘驗筆錄及相片可憑，且為兩造所不爭執，顯見系
    爭廠房與192 號建物及其附屬如附圖所示Ｂ部分之未保存登
    記建物，得為明確區別，且足以避風雨，具有使用上與構造
    上之獨立性，可達經濟上獨立使用之目的，堪認係民法第66
    條第1 項所謂之定著物，而非僅屬192 號建物之附屬部分。
七、被上訴人訴請撤銷系爭廠房之強制執行程序，有無理由？
  (一)按不動產物權依法律行為而取得者，非經登記不生效力，固
    為民法第758 條所明定，如非依法律行為而取得者，雖不以
    登記為取得所有權之要件，但其取得所有權之原因如經相當
    確實之證明，而認為有所有權之存在，自得據以排除強制執
    行。而房屋之原始取得，係指出資建築房屋，不基於他人既
    存權利，而獨立取得房屋所有權而言，並不以登記為生效要
    件（最高法院89年台上字第1480號判決要旨參照）。本件上
    訴人為出資建築系爭廠房之人，且系爭廠房為系爭土地之定
    著物，均已認定如前，則系爭廠房雖未辦理建物之保存登記
    或所有權第一次登記，然被上訴人仍已原始取得系爭廠房之
    所有權，且系爭廠房乃獨立於系爭土地及192 號建物外之所
    有權標的，非抵押權之效力與抵押物之查封效力所及。
  (二)另按民法第866 條第1 項規定：「不動產所有人設定抵押權
    後，於同一不動產上，得設定地上權或其他以使用收益為目
    的之物權或成立租賃關係。但其抵押權不因此而受影響」第
    2 項規定「前項情形抵押權人實行抵押權受有影響者，法院
    得除去該權利或終止該租賃關係後拍賣之」。又按民法第87
    7 條第1 項規定：「土地所有人於設定抵押權後，在抵押之
    土地上營造建築物者，抵押權人於必要時，得於強制執行程
    序中聲請法院將其建築物與土地併付拍賣。但對於建築物之
    價金無優先受清償之權」，第2 項規定：「前項規定，於第
    866 條第2 項及第3 項之情形，如抵押之不動產上，有該權
    利人或經其同意使用之人之建築物者，準用之」。查系爭廠
    房既為被上訴人所出資搭建，並非土地所有人即抵押債務人
    丁○○所出資興建，依民法第877 條第1 項第2 項及第866
    條第2 項規定，上訴人如認實行抵押權受有影響時，得於強
    制執行程序聲請法院除去或終止被上訴人與債務人丁○○就
    系爭土地之租賃關係後，始得將系爭廠房與土地併付拍賣，
    上訴人未向執行法院聲請除去終止系爭土地之租賃關係前，
    自無從就系爭廠房併付拍賣。
八、綜上所述，被上訴人依強制執行法第15條規定請求原審96年
    度執字第3156號清償債務強制執行事件就系爭廠房所為之強
    制執行程序應予撤銷，為有理由，應予准許，原審為被上訴
    人勝訴之判決，核無不合，上訴意旨指摘原判決不當，求予
    廢棄，非有理由，應予駁回。
九、據上論結，本件上訴為無理由，依民事訴訟法第449 條第1
    項、第78條，判決如主文。
中    華    民    國    97    年    11    月    12    日
                              民事第四庭
                                  審判長法官   蔡文貴
                                  法      官   陳真真
                                  法      官   謝靜雯
以上正本證明與原本無異。
本判決不得上訴。
中    華    民    國    97    年    11    月    14    日
                                  書  記  官   張文斌
                                                   W


司法院資訊處製作；財團法人民間司法改革基金會備份。
